臺灣高等法院民事判決　九十三年度上易字第七四號
　　上　訴　人　甲○○
　　訴訟代理人　陳倉富律師
　　被　上訴人　財政部國有財產局臺灣北區辦事處
　　法定代理人　高志達
　　訴訟代理人　龔維智律師
右當事人間確認租賃關係存在事件，上訴人對於民國九十二年十二月十五日臺灣宜蘭
地方法院九十二年度訴字第二○一號第一審判決提起上訴，本院於九十三年十一月十
七日言詞辯論終結，判決如左：
    主    文
上訴駁回。
第二審訴訟費用由上訴人負擔。
    事實及理由
一、本件租賃契約雖係由被上訴人之下轄宜蘭分處具名與上訴人簽訂，惟被上訴人之
    宜蘭分處並無獨立之人格，其與上訴人簽訂租賃契約之法律效果仍歸屬被上訴人
    ，故上訴人逕對被上訴人起訴，尚無不合，先予敘明。
二、上訴人起訴主張：被上訴人於民國九十一年四月十七日，委由其下轄宜蘭分處具
    名，與伊就如附圖所示部分即坐落宜蘭縣員山鄉○○段粗坑小段二八八地號（面
    積二五八六平方公尺）、二八九地號（面積九０五平方公尺）及四三一之一地號
    （面積二０九七平方公尺）等三筆國有土地（下稱：系爭土地）訂立（九一）國
    耕租字第五號國有耕地租賃契約（下稱：系爭租賃契約），約定租賃期間自九十
    一年三月一日起至一０一年二月二十九日止。伊於系爭租賃契約成立後即依約自
    任耕作，且未有擅自變更系爭土地地形地貌等違法或違規之行為。詎被上訴人之
    宜蘭分處突於九十二年五月十六日發函，無端以伊「於系爭土地上濫採砂石且未
    自任耕作」之理由，逕引系爭租賃契約第五條第一款之規定終止租約，致伊承租
    人之地位陷於不安之狀態，非依確認判決無法除去該不安之狀態，且被上訴人對
    伊違約之事實並無證據足以證明，其終止租約行為並不合法，爰依民事訴訟法第
    二百四十七條之規定，求為判決確認系爭租賃契約存在。原審駁回其訴，其不服
    上訴，求為廢棄原判決，而為如其聲明之判決。
三、被上訴人則以：系爭租賃契約係伊授權其宜蘭分處與上訴人簽訂，亦係由伊之宜
    蘭分處發函終止租約。上訴人所指違反水土保持法案件，該行政處分係針對上訴
    人九十年九月十日之違規事實，與本件實屬二事，況上訴人是否受行政處分或刑
    事訴追，均不影響伊民法上應有之權利。系爭土地確實遭濫採砂石，且濫採砂石
    之行為人確係上訴人。縱不論上訴人是否盜採砂石，上訴人既曾於申請承租系爭
    土地時，出具切結書及村長保證書，證明上訴人自八十二年七月二十一日前即種
    植果樹於其上，惟本院履勘時，果樹甚為矮小，參諸證人蔡文聰於原審到庭所證
    ：九十二年三月二十一日會勘時，土地上未種植任何農作物，亦無足夠泥土可供
    種植之意旨，上訴人亦無自任耕作之事實。觀其上開作為，均已違反系爭租賃契
    約第五條第一款之約定，伊之宜蘭分處依上開約定函知上訴人終止系爭租賃契約
    自屬合法，兩造間之租賃關係已不復存在等語，資為抗辯，並於本院為駁回上訴
    之聲明。
四、兩造不爭執部分：上訴人主張被上訴人之宜蘭分處於九十一年四月十七日就系爭
    土地與伊簽立系爭租賃契約，約定租賃期間自九十一年三月一日起至一０一年二
    月二十九日止，被上訴人之宜蘭分處於九十二年五月十六日發函（台財產北宜二
    字第０九二０００三六五七號）予上訴人，表明「據法務部調查局宜蘭縣調查站
    九十二年三月二十一日會同相關單位現地勘查結果，及依宜蘭縣政府九十二年四
    月七日府地三字第０九二００四０六０九號函附之複丈成果圖冊所載，上訴人所
    承租之系爭土地確有濫採砂石且未自任耕作等事實，是依系爭租賃契約第五條第
    一款之規定，終止租約。」之意旨等情，有上訴人提出之土地登記謄本三件、國
    有耕地租賃契約書一件、財政部國有財產局臺灣北區辦事處宜蘭分處九十二年五
    月十六日台財產北宜二字第０九二０００三六五七號函一件為證，復為被上訴人
    所不爭執，堪信為真實。
五、上訴人主張伊並未於系爭土地上濫採砂石，且有實際耕作，被上訴人之終止租約
    並非合法乙節，為被上訴人所否認，經查：
(一)、被上訴人之宜蘭分處人員會同法務部調查局、宜蘭縣政府地政局、宜蘭地政事務
    所等單位人員及上訴人本人，於九十二年三月二十一日至系爭土地所坐落之現場
    進行會勘，並製成會勘記錄，該記錄記載「五、會勘情形：二、國有財產局代表
    確認二八八、二八九、四三一之一地號目前有遭盜採破壞部分係屬國有土地。」
    上訴人本人於會勘當時曾發表意見，其意見之要旨被記錄成「地主陳述意見：有
    關於會勘情形第二部分國有財產局代表我祇是在整地」，上訴人本人並於該盜採
    會勘記錄上簽名等情，有法務部調查局宜蘭縣調查站盜採會勘記錄附卷可參（見
    原審卷第三四頁），並為兩造所不爭執，據會勘紀錄所記載之相關內容，可知上
    訴人於會勘當時，系針對國有財產局代表所為前述會勘情形二「二八八、二八九
    、四三一之一地號目前有遭盜採破壞」之陳述，提出其個人意見，表明其所為係
    「整地」，並非「盜採」。且上訴人前於九十年九月十三日與其兄許國良、名叫
    「志成」之砂石車司機於系爭土地以砂石車、挖土機堆置、挖取土石，被宜蘭縣
    政府地政局人員會同警察當場查獲（見法務部調查局宜蘭調查站調查卷第六、七
    頁照片），上訴人於宜蘭調查站九十二年四月二十三日製作訊問筆錄時亦坦承「
    我在場，因為當時我與名叫『志成』之砂石車司機、綽號『機器』之怪手司機在
    現場整地，我忘記當時是否曾向勘查人員作任何表示，只記得參與勘查人員告訴
    我遭人檢舉涉嫌採砂石，所以才會前來勘查。」（見同上卷第一二頁背面）。
(二)、證人即曾參與九十二年三月二十一日會勘系爭土地之宜蘭縣政府地政局職員蔡文
    聰於原審證稱：「曾參與系爭土地之會勘，當時系爭土地雜草叢生、坑坑洞洞、
    沒有種植任何的農作物，且地表面大部分是石頭，沒有足夠的泥土可以種植農作
    物，依現場來看，可看出早期有被採砂石及人為破壞的狀況。複丈成果圖（指宜
    蘭縣政府九十二年四月七日府地三字第０九二００四０六０九號函附之土地複丈
    成果圖）上『以鄰地高程概估採取面積．．．0000000元正）。』的二行
    字樣，為我所製作的，其餘的是我函請地政事務所人員測量的。於『實地計算面
    積』內所記載的面積，就是我們認定有被採砂石、有被破壞的面積。」等語（見
    原審卷第五六至五九頁）。而系爭四三一之一、二八九、二八八地號土地實地計
    算面積各為九五一‧九四平方公尺、五八七‧四九平方公尺、八一四‧八九平方
    公尺，以鄰地高程概估，系爭土地遭採取土石之深度為一‧八公尺，計採取土石
    一五、一二九立方公尺等情，有宜蘭地政事務所九十二年三月二十八日宜地二○
    六字第○九二○○○二八七○號函附之土地複丈成果圖在卷可稽（見原審卷第三
    六至三七頁）。
(三)、經本院會同兩造於九十三年六月一日勘驗現場結果：從道路進入大門的右方土地
    有呈現一、二公尺低漥情形，面積約占系爭土地的面積一半至三分之二之間，全
    部地上有種植柑、柚約有六、七十公分高，共約六、七十棵，柑樹結有果實，另
    有蓮霧樹一棵約二、三公尺高」（見本院卷第六五、六六頁勘驗筆錄及七四至八
    一、九○至一○二頁照片）。系爭土地本非溪流、池塘漥地，若非經採取土石，
    豈有大部分面積呈一至二公尺不等之低漥？又系爭土地面積共達五五八八平方公
    尺（二五八六＋九○五＋二○九七），果上訴人承租目的係在耕種，豈有僅種植
    零零落落之六、七十棵柑、柚幼樹及一棵蓮霧樹，且放任土石裸露，雜草叢生之
    理？
(四)、本院於九十三年六月一日勘驗現場時，系爭土地大門入口處路面有一低漥水泥池
    （見本院卷第九九、一○○頁照片所示），據上訴人在場表示係為砂石車出入沖
    洗車身之用所設；又上訴人及其兄許榮德前於宜蘭調查站訊問時坦承系爭土地臨
    道路之一邊均以黑色網幕圍繞與路隔離，以防路人窺視（見同上調查卷第四、一
    二頁），迄本院於九十三年六月一日勘驗現場時黑色網幕仍存在（見本院卷第七
    六、七七、七九、八一、九○、九九至一○二頁照片所示），果上訴人承租系爭
    土地目的係在耕種，何須於系爭土地入口處路面設清洗砂石車身之低漥水泥池，
    及於臨路面以黑色網幕圍繞與路隔離，以防路人窺視？上訴人前於九十年九月十
    三日與其兄許國良、名叫「志成」之砂石車司機於系爭土地以砂石車、挖土機堆
    置、挖取土石，被宜蘭縣政府地政局人員會同警察當場查獲，已見前述，依同上
    調查卷第六、七頁現場照片所示，當時系爭土地及週邊之上訴人之母黃罔所有之
    同小段四三一、一二六地號土地上堆滿砂石，並以挖土機作業，上訴人之兄許榮
    德於調查站訊問中坦承其開設德石砂石有限公司，經營砂石業買賣及開採，其將
    四三一、一二六地號土地作為堆放砂石之用等情（見同上調查卷第一、二頁），
    而上訴人為德石砂石有限公司之股東（見台灣宜欄地方法院檢察署九十二年度偵
    字第一九五二號卷第三九、四六頁股東名單），另上訴人之兄許國良亦擔任建立
    砂石有限公司負責人（董事），上訴人亦為股東（見同上偵查卷第四九、五三頁
    股東名單），訴外人即上訴人之父許金生於宜蘭調查站訊問稱建坤實業社成立於
    五十餘年間，伊是負責人，營業項目為挖土機代工及砂石買賣，約於八十年間將
    實業社交由伊子許榮德及上訴人共同負責經營（見同上調查卷第二七頁），訴外
    人林焰傳稱伊約於七年前受雇於建坤實業社，在該實業社設於宜蘭縣員山鄉○○
    村○○路之砂石洗選場工作迄今，伊工作之砂石場實際負責人為上訴人，伊工作
    均是上訴人指派（見同上調查卷第二頁背面），訴外人林志成稱伊八十七年至勝
    容貨運行擔任砂石車司機，替建坤實業社工作兩次，一是九十年二、三月間，另
    一次是九十二年三月十五日左右，該兩次前往建坤實業社係由上訴人於工作前一
    天晚上以行動電話聯絡我，第二天伊即前往建坤實業載運砂石（見同上調查卷第
    二二頁背面），足見上訴人及其父許金生、兄許榮德、許國良均係從事砂石業者
    ；上訴人於向被上訴人之宜蘭分處聲請承租系爭土地前，於九十一年一月卅一日
    出具實際耕作切結書一紙載稱：「本人於民國八十二年七月二十一日以前即於員
    山鄉○○段粗坑小段二八八、二八九、四三一之一地號土地上實際耕作種植農作
    物至今，如有虛偽或有第三人主張該地上物所有權時本人願負法律責任，並願意
    無條件隨時撤銷租賃關係，絕無異議。」訴外人即村長林尤清亦配合其所稱出具
    保證書稱上訴人於八十二年七月二十一日以前即實際耕作果樹云云（見被上訴人
    提出之系爭土地出租卷宗），惟該出租卷內所附之當時使用現況照片所示，並無
    所稱之實際耕作種植之農作物，僅有在一片裸露土石上臨時裁種之幾棵柑樹幼苗
    （至當時照片中週邊之一些雜樹及果樹，對照本院九十三年六月一日勘驗現場及
    照片所示，都非在系爭土地上），與本院九十三年六月一日勘驗現場時所見相同
    ，且果如其所稱已於八十二年七月二十一日以前即種植果樹，至本院九十三年六
    月一日勘驗現場時已有十一年，當已長成大樹，為何本院勘驗時僅見六、七十公
    分高之柑、柚幼樹及唯一之二、三公尺高之蓮霧樹一棵？足見上訴人並未於八十
    二年七月二十一日以前即實際耕作果樹，上訴人之切結書及證人林尤清保證書內
    容均非實在。
(五)、綜上所述，上訴人於系爭土地承租前及承租後，均未實際耕作，其承租系爭土地
    之目的無非配合系爭土地週邊之其母黃罔所有之同小段四三一、一二六地號土地
    （未臨路），以作為其與其兄經營堆置、挖取土石之場所，並藉由系爭土地出入
    道路。至上訴人前於九十年九月十三日與其兄許國良、名叫「志成」之砂石車司
    機於系爭土地以砂石車、挖土機堆置、挖取土石，被宜蘭縣政府地政局人員會同
    警察當場查獲，經宜蘭縣政府予以行政處分，雖經上訴人訴願後，該行政處分被
    行政院農業委員會撤銷，惟其訴願決定書係指原處分證據似嫌薄弱，應由原處分
    機關查明另為適法處分（見本院向行政院農業委員會函調之訴願案卷宗），且上
    訴人是否受行政處分或刑事訴追，係各別認定，本院並不受其拘束，故尚不足據
    為上訴人有實際自任耕作之有利認定。
六、系爭租賃契約第五條第一款約定：「承租土地，承租人確係自任耕作，種植農作
    物使用，無擅自變更使用情事，如有虛偽不實，願負法律責任，並承認租約無效
    ，交還土地，絕無異議。」上訴人承租系爭土地前後既未實際耕作，被上訴人之
    宜蘭分處依系爭租賃契約第五條第一款規定，於九十二年五月十六日以台財產北
    宜二字第０九二０００三六五七號函，通知上訴人終止租約，即無不合，上訴人
    並自承已收受該通知函，已生終止之效力，系爭租賃契約即已不存在，上訴人訴
    請確認系爭租賃契約存在，即無理由，不應准許。原審駁回其訴，並無不合，上
    訴人仍執陳詞上訴，指摘原判決不當求予廢棄，為無理由，上訴應予駁回。
七、因本件事證已臻明確，兩造其餘攻擊防禦方法，核不影響判決結果，茲不予一一
    論述，附此敘明。
八、結論：本件上訴為無理由，爰依法判決如主文。
中　　　華　　　民　　　國　　九十三　　年　　 十二 　　月　　　一　　　日
                                  民事第十四庭
                                      審判長法  官　 　張  宗  權
                                            法　官     陳  永  昌
                                            法  官     陳  忠  行
正本係照原本作成。
如不服本判決，應於收受送達後二十日內向本院提出上訴書狀，其未表明上訴理由者
，應於提出上訴後二十日內向本院補提理由書狀（均須按他造當事人之人數附繕本）
上訴時應提出委任律師或具有律師資格之人之委任狀；委任有律師資格者，另應附具
律師資格證書及釋明委任人與受任人有民事訴訟法第四百六十六條之一第一項但書或
第二項（詳附註）所定關係之釋明文書影本。
中　　　華　　　民　　　國　　九十三　　年　　 十二 　　月　　　二　　　日
　　　　　　　　　　　　　　　　　　　　　　書記官     明  祖  星
附註：
民事訴訟法第四百六十六條之一（第一項、第二項）：
對於第二審判決上訴，上訴人應委任律師為訴訟代理人。但上訴人或其他法定代理人
具有律師資格者，不在此限。
上訴人之配偶、三親等內之血親、二親等內之姻親，或上訴人為法人、中央或地方機
關時，其所屬專任人員具有律師資格並經法院認為適當者，亦得為第三審訴訟代理人
。
